【裁判字號】    99,家訴,336
【裁判日期】    990920
【裁判案由】    確認婚姻無效
【裁判全文】
臺灣臺中地方法院民事判決             99年度家訴字第336號
原      告  甲○○
訴訟代理人  沈崇廉律師
被      告  乙○○
上列當事人間請求確認婚姻無效事件，本院於中華民國99年9月6
日言詞辯論終結，判決如下：
    主      文
確認原告與被告間婚姻不成立。
訴訟費用由被告負擔。
    事實及理由
壹、原告主張：
  一、兩造本係中華大學推廣教育處臺中分處豐原教學中心大學
      部學分班同學，於民國99年3月間正式交往成為男女朋友
      ，交往1星期後某日，被告突然持其與2位證人已簽名之結
      婚證書要求原告簽名，原告除表錯愕外，並嚴峻拒絕被告
      之要求及表示要結束兩造之男女朋友關係，被告聞之暴怒
      ，當場將結婚證書撕毀，雙方關係自此交惡。其後兩造於
      上課時間仍經常見面，至同年4月間被告要求恢復交往，
      經原告同意，雙方又開始正常交往。同年5月中旬某日，
      原告因與母親吵架，負氣離家出走，乃打電話要求與被告
      在外租屋同住，兩造遂自同年月20日起在臺中縣豐原市○
      ○路71號2樓租屋處同居。詎同年月24日，被告再持其本
      人及2位證人已簽名之結婚證書，以極兇惡之口吻要求原
      告簽名，並脅迫原告若不同意與其結婚，將對原告家人不
      利等語，原告一時害怕不知所措，又思及家人安危，不得
      已被迫簽字。翌日即同年月25日被告駕車搭載原告，強令
      原告共赴臺北縣瑞芳鎮戶政事務所辦理結婚登記，此後被
      告以心理強制及每日駕車載原告上下班、上下學等方式，
      控制原告之行動自由，期間原告曾考慮將受脅迫結婚乙事
      告知家人或同學，然因正值畢業考試，恐影響準備考試時
      間及應試心情，故延至同年6月1日畢業考結束後，原告始
      將此事告知同學，由同學陪同至警局報案，並於同日起結
      束與被告之同居關係，返回家中居住。
  二、綜上，兩造雖於99年5月25申請指定於同年月26日結婚登
      記，惟兩造結婚證書上之2位證人，原告當時非但不知渠
      等姓名，其中1位僅在與被告逛賣場時曾碰面，另一位甚
      且素未謀面，顯見該2位結婚證人係被告臨時隨意找來簽
      名充數，並未「親自見聞」兩造間有結婚之真意，與民法
      第982條規定不符，欠缺婚姻之成立要件，兩造婚姻關係
      應不成立。另原告係受被告限制行動及以家人安全威脅，
      被迫不得已在結婚證書上簽名及辦理結婚登記，爰請求撤
      銷兩造婚姻關係等語。並先位聲明：如主文所示；備位聲
      明：撤銷兩造婚姻關係。
貳、被告則以：證人丁○○是被告最好的朋友，其與原告曾見過
    2次面，1次是99年4月底去KTV唱歌，1次是99年5月初去烤肉
    ；當時丁○○坐在被告與原告左邊位置，被告有向丁○○說
    要與原告結婚，希望丁○○當結婚證人等語，資為抗辯。並
    聲明：原告之訴駁回。
、得心證之理由：
  一、按民事訴訟法第568條第1項所定婚姻無效之訴與確認婚姻
      成立或不成立之訴，兩者不同。所謂確認婚姻不成立之訴
      ，係主張無結婚之事實，而有婚姻之形式，至婚姻無效之
      訴，則係主張有結婚之事實，而其行為無效而言，最高法
      院78年台上字第2013號判決、86年台上字第483號判決意
      旨可資參照。當事人未依民法第982條第1項規定有2人以
      上證人之簽名，亦即無結婚之事實，僅在戶籍上為結婚之
      登記，而有婚姻之形式，核此情形係屬婚姻不成立。本件
      原告先位聲明主張之事實暨理由固陳稱請求確認兩造間之
      婚姻無效，惟細核其真意，實係主張兩造間之結婚欠缺2
      人以上證人之簽名，請求確認兩造間婚姻不成立之謂，合
      先敘明。
  二、次按結婚應以書面為之，有2人以上證人之簽名，並應由
      雙方當事人向戶政機關為結婚之登記，為96年5月23日修
      正公布，於97年5月23日施行之民法第982條所明定。又所
      謂證人之簽名，係為確保當事人結婚之真意，其須簽名於
      結婚書面上，自為特定之人，其簽名無須與書面作成同時
      為之，於申請結婚登記前為之即可，是否與當事人相識，
      亦在所不問，但須親見或親聞雙方當事人確有結婚真意，
      始足當之，最高法院68年台上字第3792號判例意旨、69
      年度第10次民事庭會議決議可資參照。
  三、兩造於99年5月25日簽署結婚書約，並持以向臺北縣瑞芳
      鎮戶政事務所辦理，指定於同年月26日為結婚之登記，結
      婚書約上之證人為丙○○、丁○○之事實，業據原告提出
      戶籍謄本、結婚書約影本等為證，復為兩造所不爭執，堪
      信真實。就兩造結婚證人丙○○、丁○○有無親見親聞原
      告之結婚真意乙節，證人丙○○到庭結證略以：「被告是
      我哥哥丁○○的高中同學，我與原告不認識，亦未見過其
      本人，刑事偵查庭（按：臺灣臺中地方法院檢察署99年度
      偵字第17132號案件，99年7月22日分案）開庭時才第一次
      看到原告。…兩造結婚書約上有我的簽名，是我親自所簽
      ，是在結婚登記前一天晚上在我家簽名的，當天被告拿該
      份書約到我家請我與哥哥作結婚證人及簽名，原告並無一
      同前來，我簽名時，被告已經簽名，但原告尚未簽名，被
      告說要向原告求婚，請我們先寫，如求婚成功，隔天要去
      辦理登記。…我與原告未曾通話或聯絡，亦未以任何方式
      問過原告是否願意與被告結婚，只有聽被告如此說，即作
      證人而簽名，事後亦未向原告確認」等語；核與證人丁○
      ○到庭結證略以：「我是透過被告而認識原告，印象中見
      過原告2次，1次99年4月底是去唱KTV，1次是99年5月初去
      烤肉，那時被告有向我說要與原告結婚，希望我當證人，
      原告也在場，她坐在被告旁邊，但原告並無當場表示是否
      願意與被告結婚。…兩造結婚書約上有我的名字，是我親
      自簽名，應該是兩造去戶政事務所登記的前一天晚上所簽
      ，被告到我家說要與原告結婚，請我與弟弟（即證人丙○
      ○）當結婚證人及簽名，該天晚上原告未一起前來，當時
      被告已簽名，但原告並無簽名，被告說還要向原告求婚，
      我未曾以任何方式詢問過原告是否願意與被告結婚」等語
      （均參照本院99年9月6日言詞辯論筆錄），互核相符。是
      依上開證人所述，原告於簽署結婚書約當時，證人丙○○
      、丁○○均未在場親自見聞，且證人丙○○、丁○○亦係
      聽聞被告一方片面陳稱兩造要結婚，即逕為兩造結婚之證
      人，而未親自見聞原告有與被告結婚之真意之情，應可認
      定。原告之主張，堪信真實。
  四、兩造所簽署結婚書約，雖有丙○○、丁○○2位證人之簽
      名，惟證人丙○○、丁○○既未親自見聞原告之結婚真意
      ，自無從擔任兩造結婚之證人。本件兩造雖向戶政機關登
      記於99年5月26日結婚，然兩造之結婚書約，既欠缺2人以
      上證人之簽名，自屬欠缺結婚之形式要件，不能認為兩造
      婚姻合法成立。從而，原告請求確認兩造之婚姻不成立，
      為有理由，應予准許。又本院已准許原告先位之訴，自無
      庸再就備位之訴（請求撤銷兩造婚姻關係）予以裁判，併
      此敘明。
肆、訴訟費用負擔之依據：民事訴訟法第78條。
中    華    民    國    99    年    9     月    20    日
                  家事法庭      法  官  陳宗賢
以上正本係照原本作成。
如對本判決上訴須於本判決送達後二十日內向本院提出上訴狀（
需附繕本）。
如委任律師提起上訴者，應一併繳納上訴審裁判費。
中    華    民    國    99    年    9     月    20    日
                                書記官  洪千羽

司法院資訊處製作；財團法人民間司法改革基金會備份。
